【裁判字號】    97,上,18
【裁判日期】    970506
【裁判案由】    確認債權存在
【裁判全文】
臺灣高等法院臺中分院民事判決            97年度上字第18號
上  訴  人  舜德工業有限公司
法定代理人  乙○○
訴訟代理人  張秀瑜律師
訴訟代理人  陳大俊律師
被上訴人    鳳翔五金有限公司
法定代理人  甲○○
訴訟代理人  朱逸群律師
複代理人    阮春龍律師
上列當事人間確認債權存在事件，上訴人對於中華民國96年11月7
日臺灣臺中地方法院96年度訴字第1122號第一審判決提起上訴，
本院於97年4月22日言詞辯論終結，判決如下：
    主  文
上訴駁回。
第二審訴訟費用由上訴人負擔。
    事實及理由
一、被上訴人起訴主張：被上訴人就對執行債務人即第三人健晟
    機電工業股份公司（以下簡稱為健晟公司）之債權聲請假扣
    押執行，而對健晟公司於上訴人處之共同保管款債權在新臺
    幣（下同）300萬元及執行費24,000元之範圍內予以扣押，
    經原法院民事執行處95年度執全字第6723號受理，並於96年
    3月20日對上訴人核發執行命令，禁止債務人健晟公司收取
    對第三人即上訴人之債權或為其他處分，第三人亦不得對債
    務人清償，詎上訴人具狀聲明異議，否認健晟公司對之有債
    權存在。然上訴人受託保管系爭款項乃因健晟公司經營不善
    ，經其全體債權人共同協商後，將健晟公司僅餘貨款收入交
    上訴人保管，用以成立偉碩精密機械有限公司（下稱偉碩公
    司）營運所需資金，以獲利平均償還各債權人之用，性質上
    即為全體債權人受償之擔保，無須經特定人同意或作成書面
    ，且健晟公司及當時與會之債權人均同意若無法順利成立偉
    碩公司，則該款項用以清償予全體債權人，縱僅少數債權人
    決議亦具合法無因管理之效果，故屬為全體債權人之利益而
    保管，非單純由健晟公司自行委託保管之款項。是健晟公司
    對上訴人確有系爭保管款債權存在，被上訴人前曾對訴外人
    朱淑芬即訴外人剛山鑄造實業有限公司法定代理人提起確認
    債權存在之訴（原法院96年度訴字第143號），審理期間朱
    淑芬稱該款項由上訴人保管，因認無對朱淑芬訴訟必要，而
    撤回該訴訟，則系爭款項既由上訴人保管，爰依強制執行法
    第120條第2項規定對上訴人提起確認系爭債權存在之訴，並
    聲明求為判決：確認第三人健晟公司對上訴人有2,442,000
    元之債權存在等語。
二、上訴人則辯以：
  (一)不否認健晟公司曾交付其保管款2,442,000元，惟否認係為
    健晟公司全體債權人利益而保管該筆款項，系爭款項原係健
    晟公司欲成立偉碩公司繼續接單營利，再設法以其盈餘清償
    健晟公司原有負債，健晟公司並分別通知其債權人開會，當
    時剛山公司為健晟公司最大債權人，且其法定代理人朱淑芬
    代表剛山公司出席債權人會議，雖健晟公司提出欲成立偉碩
    公司繼續接單組裝機械出售，惟為免遭債權人查封機台、及
    庫存鑄件半成品等物，健晟公司乃將上開物品交由加工廠商
    之被上訴人、及詳得公司等人保管，以若能成立偉碩公司，
    需將受託保管之上開物品交還健晟公司轉交付偉碩公司，偉
    碩公司方能利用上開物品組裝完成並出售，遂由健晟公司與
    吳棟樑、朱淑芬等債權人商議以庫存機器出售獲得之金額交
    由上訴人之實際負責人朱淑芬保管，以作為成立偉碩公司之
    運用資金。惟債權人協商會議因健晟公司未能提出所有債權
    人名冊及各債權人債權金額及所占債權比例，且每次與會之
    債權人不一，無法達成共識，致健晟公司未獲全體債權人之
    決議，並遭其他債權人聲請假扣押健晟公司之貨物，原本同
    意出資之股東因而不願依原協議出資，前述保管健晟公司上
    開物品之廠商更主張留置權，偉碩公司終未能成立，顯見健
    晟公司將系爭款項交付上訴人保管，及上開物品交付其他加
    工廠商保管，係為成立偉碩公司接單製造機器出售，並將獲
    利清償健晟公司之債務，當時召開之債權人會議未曾提及偉
    碩公司未能成立時，該系爭保管款項及加工廠商保管上開物
    品將如何處理問題。況系爭款項係於債權人會議後出售機器
    所得款項，自非為債權人會議討論之議題，則系爭保管款項
    應屬健晟公司所有，並為其債權人運用以成立偉碩公司之資
    金，非清償各債權人之基金，而上訴人僅代為保管，且於未
    能達成成立偉碩公司之目的時，依民法第549條第1項規定終
    止與健晟公司之委任關係。
  (二)又健晟公司自95年4月起至同年9月共應給付剛山公司4,855,8
    92元貨款，僅於95年9月28日清償415,380元，尚積欠剛山公
    司4,440,512元貨款未清償，剛山公司遂於95年11月29日將
    其中3,198,503元貨款轉讓予上訴人，上訴人並於95年11月3
    0日發函健晟公司，除表明終止兩造委任保管系爭款項關係
    外，並通知前揭債權轉讓事宜，同時主張以所受讓之債權與
    應返還健晟公司之系爭保管款相互抵銷，抵銷後健晟公司尚
    積欠上訴人756,503元，則上訴人對健晟公司已無系爭債權
    存在。另上訴人為健晟公司能順利出貨，曾以保管之系爭款
    項支付：(1)於95年11月23日租用堆高機搬貨租用費11,000元
    、及煙燻消毒裝貨紙箱之消毒費用2,000元。(2)於95年11月2
    4日繳付健晟公司二廠電費2,606元及4,801元。(3)於95年11
    月27日購買出貨機器所需零件凱傑精密螺帽5,000元，(4)於
    95年12月11日支出組裝出貨機器師傅鄭錦永等四人薪資79,0
    00元，合計104,407元，屬成立偉碩公司之目的所為支出，
    自得以所保管之金額支出該必要費用，應由保管款項中予以
    扣除等語。
三、原審判決：確認第三人健晟公司對上訴人有2,337,593元之
    債權存在，並駁回被上訴人超過上開金額之請求。
四、上訴人不服原判決，提起本件上訴，於本院聲明，求為判決
    ：
    (一)原判決不利上訴人部分廢棄。
    (二)被上訴人於第一審之訴駁回。
    並補充陳述稱：
    (一)本件原審判決以證人王宏文、吳棟樑、王宏彰等人之證詞
      ，認定：系爭保管款項確係為健晟公司所有債權人之運用
      資金，並用以清償健晟公司積欠各債權人債務之用；健晟
      公司售予第三人機台所得款項確交予上訴人實際負責人朱
      淑芬保管，亦有被上訴人提出經朱淑芬簽認之收據可証，
      ，以系爭款項係為健晟公司全體債權人之運用資金，而有
      作為健晟公司全體債權人債權之擔保性質至明等語。惟上
      開認定與事實有間，蓋依被上訴人於原審之自認、健晟公
      司總經理蔡耀坤於原法院96年度訴字第143號案件中之證
      詞、及證人吳棟樑、王宏文、朱淑芬於原審之證述，健晟
      公司之債權人召開債權人會議決定將系爭款項交由上訴人
      保管時，並無全體債權人之與會，並未達成任何具體決議
      或和解方案。況系爭款項係於「債權人會議後」出售機器
      所得款項，自非為債權人會議討論之議題，則系爭保管款
      項應屬健晟公司所有，並為其債權人運用以成立偉碩公司
      之資金，而非清償各債權人之基金，上訴人僅是單純代為
      保管而已。
    (二)又按一般金錢債務或種類債務，倘無不適於抵銷之特別情
      形者，依其債務之性質，即不得遽認其為不具『抵銷許容
      性』之債務。上訴人就保管健晟公司之系爭款項，與健晟
      公司對於上訴人所負之債務，二者主張相互抵銷，自屬適
      法，原審判決以上訴人保管系爭款項之性質上屬不能抵銷
      ，進而判決確認健晟公司對上訴人有2,337,593元之債權
      存在，認定實屬有誤等語。
五、被上訴人於本院聲明，求為判決：上訴駁回。
    並補充陳述稱：
    (一)本件上訴人上訴所執理由，仍係以其於原審所主張之內容
      ，即謂健晟公司之債權人召開債權人會議決定將系爭款項
      交由上訴人保管時，並無全體債權人之與會，亦未達成任
      何具體決議或和解方案云云。然查，系爭保管款項之性質
      不因其是否經健晟公司全體債權人共同與會而受影響，蓋
      系爭款項為債務人健晟公司之財產，本毋需交付予上訴人
      加以保管，今健晟公司願意將系爭款項提交予他人保管，
      顯有彰示該公司會公平公開處分該筆款項之意思，而最足
      以顯現公平處理之原則，即在於「不獨厚特定債權人」。
      職故，縱健晟公司僅與少數債權人達成由上訴人保管系爭
      款項之合意，仍不影響其希望以系爭款項、及其所生孳息
      平均償還予全體債權人之本意，上訴人一再執該次債權人
      會議並無全體債權人到場，而否定系爭款項係為全體債權
      人之利益而保管之性質，自非有理。
    (二)又系爭款項之性質係為全體債權人之利益而保管，其除有
      證人吳棟樑、及王宏文於原審之證稱明確外，證人即上訴
      人實際負責人朱淑芬亦於原審證稱：「與會的債權人就同
      意將該筆款項交給上訴人保管，該保管金額是用作將來偉
      碩公司成立後營運之用」、「依照原來計畫，偉碩公司如
      果成立營運且有賺錢，賺的錢是要還健晟公司全體債權人
      的債務的」、「健晟公司沒有同意上訴人保管的2,442,00
      0元要單獨還給剛山公司或上訴人」，足見，系爭款項如
      用以順利成立偉碩公司營運，其收益即是要作為償還予全
      體債權人之用，則當偉碩公司無法成立時，系爭款項當然
      也是要作為供全體債權人分配之用。上訴人強行將之與自
      己之債權抵銷，使其他債權人毫無受償機會，而自已獲得
      高額之債權滿足，此等作法焉得謂為事理之平？
    (三)再者，按依債之性質不能抵銷者，不得主張互為抵銷，為
      民法第334條第1項但書所明定。上訴人係健晟公司及其他
      與會之債權人同意將系爭款項交由上訴人保管，以免遭特
      定債權人單獨取償，孰料上訴人竟為達到排除其他債權人
      ，自其實際負責人朱淑芬經營之剛山公司受讓債權，再行
      主張抵銷，其作法實已違誠信原則，而其以受託保管之系
      爭款項全部抵償自己無端受讓而來之債權，使其他債權人
      完全無法受償，此顯與當初交付予上訴人保管而成立債務
      之本旨有違，上訴人抵銷主張顯與民法第334條第1項所定
      要件不符。上訴人主張以受讓自剛山公司之債權抵銷系爭
      保管款之返還，除不應准許外，朱淑芬亦涉嫌侵吞系爭保
      管款，而遭臺灣臺中地方法院檢察署提起公訴，有起訴書
      在卷可稽 (見本院卷第53頁)，益見；上訴人抵銷之主張
      於法不合等語。
六、查被上訴人主張上訴人受託保管健晟公司交付之系爭款項，
    而被上訴人為訴外人健晟公司之債權人，對健晟公司於上訴
    人處保管款債權於300萬元範圍內聲請假扣押執行，經原法
    院執行處以95年度執全字第6723號對上訴人核發執行命令，
    禁止債務人健晟公司收取對第三人即上訴人之債權或為其他
    處分，惟上訴人卻聲明異議，否認健晟公司對之有系爭保管
    之債權存在等情，業據被上訴人提出朱淑芬簽收之保管收據
    二紙、及原法院執行處扣押命令暨上訴人聲明異議狀等件在
    卷可稽，並為上訴人所不爭執，堪信被上訴人上開部分之主
    張為真實。惟被上訴人主張上訴人係為健晟公司全體債權人
    利益而保管系爭款項，該筆款項性質上為全體債權人受償之
    擔保一節，則為上訴人所否認，並以上詞置辯。經查：
  (一)上訴人辯以：其為健晟公司所保管之2,442,000元系爭款項
    ，係健晟公司欲另行成立偉碩公司之資金，並非健晟公司用
    來清償全體債權人之債權之用等語。查上訴人保管之系爭款
    項原係健晟公司欲成立偉碩公司之用，目的在使公司能繼續
    營業，而以盈餘清償健晟公司之負債，經健晟公司、及其他
    債權人商議結果，將庫存機器出售獲得之金額交由上訴人之
    實際負責人朱淑芬保管，如偉碩公司無法成立，系爭保管之
    款項，即作為健晟公司清償各債權人債務之用，嗣偉碩公司
    未能成立等情，業據上訴人實際負責人朱淑芬於原審證述稱
    ：「舜德公司確實保管2,442,000元，因剛山公司之債權額
    最多，與會債權人決定將成立偉碩公司而出賣組裝之機器所
    得之款項，交給剛山公司保管，其為剛山公司負責人，亦是
    舜德公司實際負責人，與會的債權人就同意將該筆款項交給
    舜德公司保管，該保管金額是用作將來偉碩公司成立後營運
    之用．．．偉碩公司如果成立營運且有賺錢，賺的錢是要還
    健晟公司全體債權人之債務．．．健晟公司並無同意舜德保
    管之2,442,000元，單獨還給剛山公司、或舜德公司」等語
    甚詳（見原審卷第112頁），而上訴人於本院審理中亦不否
    認朱淑芬上開所述（見本院卷第36頁背面）；又據証人即債
    權人王宏文、吳棟樑分別於原審結證稱：「其為台之傑公司
    代表人，因健晟公司有積欠債務，健晟公司的所有債權人一
    起開會，本來打算要成立新公司即偉碩公司，將所有健晟公
    司之再製品及相關零件繼續施作完成，並將所得分配給所有
    的債權人，依債權的比例受償。後來健晟公司之再製品及相
    關零件遭立融儀器貿易有限公司假扣押，並在立融公司保管
    中，所以就無法照原定計畫進行。而因成立新公司需要籌備
    資金，所以朱淑芬就建議在舜德公司開立一個帳戶，將健晟
    公司部分機器先賣掉，就出賣所得款項存入該帳戶，被告舜
    德公司所保管之2,442,000元就是出賣健晟公司之兩台機器
    所得之款項」、及「2,442,000本來是要用來成立偉碩公司
    之用，而當時有說若偉碩公司無法成立，交由被告公司所保
    管之款項，就是要供作健晟公司清償積欠各債權人之債務之
    用」等語（見原審卷第64、65頁）；及證人即健晟公司當時
    副總經理王宏彰結証稱：「其知道舜德公司有保管該筆款項
    ，該款項是要作為清償積欠債權人債務之用」等語（見原審
    卷第80頁），足見；上訴人保管之系爭款項確係為健晟公司
    所有債權人運用之資金，以之清償健晟公司積欠各債權人債
    務之用甚明。上訴人雖又辯以：健晟公司債權人會議未經合
    法通知、出席、表決等達成和解之決議，證人王宏文、吳棟
    樑、及王宏彰上開所述不實云云，惟健晟公司出售予第三人
    機台所得款項確交予上訴人實際負責人朱淑芬保管，已有朱
    淑芬簽認之上開收據在卷可稽，依該收據均載明：「作為所
    有債權人運用資金」等語，系爭保管款項既為健晟公司全體
    債權人共同運用之資金，即為健晟公司全體債權人之總擔保
    ，上訴人執詞系爭款項未經全體債權人與會，而否定系爭款
    項之性質，自無足取。
  (二)上訴人以其受讓剛山公司對健晟公司3,198,503元債權，其
    已以存證信函通知健晟公司上開債權讓與事宜，並表示終止
    委任保管系爭款項關係，而主張以上開債權與系爭保管款互
    為抵銷等語。查上訴人主張其受讓剛山公司對健晟公司之貨
    款3,198,503元一節，業據提出債權轉與契約書、及通知債
    權讓與之存證信函為證，並為被上訴人所不否認（見原判決
    兩造不爭執事項第(四)項）。按二人互負債務，而其給付種類
    相同，並均屆清償期者，各得以其債務，與他方之債務，互
    為抵銷；但依債之性質不能抵銷或依當事人之特約不得抵銷
    者，不在此限。民法第334條第1項定有明文。所謂依債務之
    性質不能抵銷者，係指互相抵銷即反於成立債務之本旨者而
    言（最高法院26年渝上字第450號判例要旨參照）。上訴人
    保管之系爭2,442,000元，既經健晟公司債權人決定作為健
    晟公司全體債權人運用之基金，性質上係健晟公司全體債權
    人債權之擔保，已如上述，顯見；系爭款項自不得單獨清償
    健晟公司特定債權人之債務，性質上自屬不能抵銷，否則即
    失為全體債權人清償之目的。上訴人固受讓剛山公司對健晟
    公司之貨款3,198,503元屬實，惟系爭保管款項性質上不能
    抵銷，則上訴人主張其受讓上開貨款債權與系爭保管款項抵
    銷，即洵屬無據。另查上訴人於成立偉碩公司時曾為健晟公
    司支出必要費用104,407元等情，業據其提出相關簽收單據
    、及電費收據為證，並經證人王宏彰於原審結證稱：「朱淑
    芬、或舜德公司另外有支出10萬多元，此與成立偉碩公司支
    付員工薪資、及整機費用相關」等語（見原審卷第79頁），
    堪信上訴人此部分所辯為真實。而上開支出均係為成立偉碩
    公司而支付員工之薪資、及整機等費用，雖嗣後偉碩公司未
    能順利成立，然上開支出仍屬健晟公司全體債權人為成立偉
    碩公司籌備之必要費用，性質上屬對健晟公司全體債權人有
    利而發生之債務，且該費用非為健晟公司之特定債權人所支
    出，自得由上訴人所保管之系爭款項中扣除而抵銷之，經抵
    銷結果為2,337,593元（計算方式：2,442,000元－104,407
    元＝2,337,593元）。從而，被上訴人訴請確認第三人健晟
    公司對上訴人有2,337,593元之債權存在，為有理由，應予
    准許，逾此部分，即無理由，應予駁回。
七、綜上所述；被上訴人本於確認債權存在法律關係，訴請確認
    第三人健晟公司對上訴人有2,337,593元之債權存在，為有
    理由，原審以被上訴人於上開範圍內之請求，核屬有據，應
    予准許，並駁回被上訴人其餘之請求，核與法相符，上訴人
    猶執詞上訴，為無理由，應予駁回。
八、本案事實已臻明確，兩造其餘攻擊防禦方法，不足以影響本
    判決結果，爰不一一論述，併此敘明。
據上論結：本件上訴為無理由，依民事訴訟法第449條第1項、第
78條，判決如主文。
中    華    民    國    97    年    5     月    6     日
                  民事第四庭    審判長法  官  黃斐君
                                      法  官  陳蘇宗
                                      法  官  張浴美
以上正本係照原本作成。
如對本判決上訴，須於收受判決送達後二十日內向本院提出上訴
書狀，其未表明上訴理由者，應於提出上訴後二十日內向本院提
出上訴理由書（須按他造人數附具繕本）。
上訴時應提出委任律師為訴訟代理人之委任狀。具有民事訴訟法
第四百六十六條之一第一項但書或第二項之情形為訴訟代理人者
，另應附具律師及格證書及釋明委任人與受任人有該條項所定關
係之釋明文書影本。
                                      書記官  郭振祥
中    華    民    國    97    年    5     月    7     日
                                                      Ａ


司法院資訊處製作；財團法人民間司法改革基金會備份。
